【裁判字號】    94,訴,1608
【裁判日期】    950503
【裁判案由】    清償債務
【裁判全文】
臺灣桃園地方法院民事判決              94年度訴字第1608號
原      告  台東區中小企業銀行股份有限公司
法定代理人  甲○○
訴訟代理人  丁○○
            乙○○
被      告  戊○○
                        47巷.
訴訟代理人  丙○○
上列當事人間請求清償債務事件，於民國95年4 月19日辯論終結
，本院判決如下：
    主  文
被告應於繼承被繼承人蔡錦輝遺產限度內給付原告新台幣陸拾萬
伍仟參佰捌拾捌元，及自民國九十二年七月十七日起至清償日止
，按週年利率百分之十計算之利息，暨自民國九十二年八月十七
日起至清償日止，逾期在六個月以內者，按上開利率百分之十，
逾期超過六個月者，按上開利率百分之二十計算之違約金。
原告其餘之訴駁回。
訴訟費用由被告負擔。
    事  實
甲、原告方面：
壹、聲明：被告應給付原告新台幣（下同）605,388 元，及自民
    國92年7 月17日起至清償日止，按週年利率10％計算之利息
    ，暨自92年8 月17日起至清償日止，逾期6 個月以內者，按
    上開利率10％，逾期超過6 個月者，按上開利率20％計算之
    違約金。
貳、陳述：
一、訴外人蔡錦輝於92年4 月16日向原告借得630,000 元，約定
    借款期間自同日起至97年4 月16日止，以每1 個月為1 期，
    分60期依週年利率10％計付利息，按期於每月16日平均攤還
    本息，且如有一期未按期給付，即喪失期限利益，全部借款
    視為到期，其逾期清償在6 個月以內者，應另按上開利率10
    ％，逾期超過6 個月者，按上開利率20％計付違約金。而蔡
    錦輝已於92年7 月5 日死亡，被告為蔡錦輝之繼承人，並於
    同年8 月11日向本院聲請限定繼承，依民法第1154條規定，
    被告應以其因繼承所得遺產，償還被繼承人蔡錦輝之債務。
    詎被告僅繳付系爭借款本息至92年7 月16日止，迭經原告催
    討仍未還款，現尚餘如其聲明所示之本金、利息及違約金迄
    未清償，為此依消費借貸契約及繼承之法律關係提起本件訴
    訟。
二、對於被告抗辯之陳述：
（一）被告提出之蔡錦輝喪葬費支付明細表中，關於塔位、訃聞
      、香庫錢、紙錢、毛巾、花圈、花籃、啤酒塔，與支付佑
      福禮儀公司部分重複列計。被告支付大溪妙法寺自由樂捐
      120,000 元，應不得優先受償。
（二）限定繼承之繼承人，仍應繼承被繼承人之債務全額，僅以
      因繼承所得之遺產為限度，負償還責任，即限定繼承人非
      無債務，僅其責任有限而已。限定繼承債權人，得就債權
      全額為裁判上及裁判外一切請求。惟債權人起訴請求，繼
      承人如提出限定繼承之抗辯時，法院應為於繼承財產限度
      內為給付之判決，是原告請求審定被告繼承財產之金額，
      並分配於原告。
參、證據：提出本院家事法庭函、本票、授權書、授信約定書、
    對外放款帳卡明細表各1 件為證，並請求訊問證人呂理胡。
乙、被告方面：
壹、聲明：駁回原告之訴。
貳、陳述：
一、蔡錦輝於92年7 月5 日死亡後，被告已聲請本院以92年度繼
    字第528 號裁定准許限定繼承在案，並委託律師呂理胡於93
    年9 月中旬作成遺產分配表，將蔡錦輝之遺產分配予蔡錦輝
    之債權人，且已完成公示催告程序。又原告於同年4 月26日
    向呂理胡陳報其對蔡錦輝之債權，惟原告拒絕告知其分配款
    應匯入之帳號，原告遂委託呂理胡再於94年11月3 日發函原
    告，促其告知匯款帳號，且被告迄今仍保留原告應得之分配
    款91,950元，是被告並無對系爭借款置之不理，故意損害原
    告權益之情形。
二、依民法第1154條第1 項、第1155條、第1157條第1 項及第11
    59條第1 項前段規定，原告僅需將領款方式告知被告，被告
    自會將款項支付原告，原告亦得隨時向被告領取。又被告數
    度通知原告各債權人受分配情形，惟原告均未表示異議，嗣
    被告已對其餘債權人完成分配並匯款完畢後，原告始提起本
    件訴訟表示異議，則應類推適用民法第1162條規定，原告已
    不得再表示異議，僅得就被告於系爭遺產分配表所保留原告
    應得之分配款91,950元取償。是原告之起訴實欠缺權利保護
    要件，應依民事訴訟法第249 條第1 項第6 款規定，裁定駁
    回其起訴。
三、依強制執行法第53條第1 項第4 款規定，關於喪葬類之遺產
    為不得查封之物，則參照立法精神自得類推債務人之喪葬費
    應優先清償。又被告以蔡錦輝依公務人員保險法所領取之公
    保養老金為遺產，而依系爭遺產分配表所示，蔡錦輝之喪葬
    費用實際支出為728,742 元，被告自願代為支付其中一部分
    ，故實際由蔡錦輝之公保養老金遺產中所支付之金額為514,
    880 元。
參、證據：提出本院92年度繼字第528 號民事裁定、遺產分配表
    、原告93年4 月26日（93）東企銀逾催字第3221號函、撥款
    表、本院92年度壢簡字第690 號民事判決、故蔡錦輝先生喪
    葬費支付明細表、佑福禮儀公司估價單、大溪妙法寺爐香塔
    自由樂捐簿、交寄大宗函件執據各1 件、律師函4 件、免用
    發票收據18件、免用統一發票收據20件、統一發票10件、收
    據5 件、估價單6 件為證。
    理  由
壹、原告主張被告之被繼承人蔡錦輝於92年4 月16日向原告借得
    630,000 元，約定借款期間自同日起至97年4 月16日止，以
    每1 個月為1 期，分60期依週年利率10％計付利息，按期於
    每月16日平均攤還本息，且如有一期未按期給付，即喪失期
    限利益，全部借款視為到期，其逾期清償在6 個月以內者，
    應另按上開利率10％，逾期超過6 個月者，按上開利率20％
    計付違約金。嗣蔡錦輝於92年7 月5 日死亡，被告並於同年
    8 月11日向本院聲請限定繼承，詎被告僅繳付系爭借款本息
    至同年7 月16日止，現尚餘如其聲明所示之本金、利息及違
    約金未為清償，為此依消費借貸及繼承之法律關係提起本件
    訴訟等語。
貳、被告則以伊辦理限定繼承後，已委請呂理胡將蔡錦輝之遺產
    分配予蔡錦輝之債權人，並完成公示催告程序，原告亦於93
    年4 月26日向呂理胡陳報債權，且被告數度通知原告各債權
    人受分配情形，原告均未表示異議，惟原告拒絕受領其應得
    之分配款，則類推適用民法第1162條規定，原告僅得就其應
    得之分配款91,950元取償。是原告之起訴欠缺權利保護要件
    ，應依民事訴訟法第249 條第1 項第6 款規定，裁定駁回其
    起訴等語資為抗辯。
參、兩造不爭執之事實：
一、被告之被繼承人蔡錦輝於於92年4 月16日向原告借得630,00
    0 元，約定借款期間自同日起至97年4 月16日止，以每1 個
    月為1 期，分60期依週年利率10％計付利息，按期於每月16
    日平均攤還本息，且如有一期未按期給付，即喪失期限利益
    ，全部借款視為到期，其逾期清償在6 個月以內者，應另按
    上開利率10％，逾期超過6 個月者，按上開利率20％計付違
    約金。嗣蔡錦輝於92年7 月5 日死亡，被告亦於同年8 月11
    日向本院呈報限定繼承，經本院以92年度繼字第528 號裁定
    准許在案，惟蔡錦輝尚欠原告本金605,388 元，及自同年7
    月17日起至清償日止，按週年利率10％計算之利息，暨自同
    年8 月17日起至清償日止，逾期6 個月以內者，按上開利率
    10％，逾期超過6 個月者，按上開利率20％計算之違約金。
二、被告前委託呂理胡作成系爭遺產分配表，將蔡錦輝之遺產分
    配予蔡錦輝之債權人，呂理胡並先後發函通知原告陳報其對
    蔡錦輝之債權、核對債權及陳報其受領分配款之銀行帳戶，
    嗣呂理胡並依原告陳報之債權額690,806 元，保留原告可受
    分配金額91,950元，並於94年11月3 日發函通知原告領取，
    然原告迄今仍未領取。
肆、被告雖以前開情詞，抗辯：原告之起訴欠缺權利保護要件，
    應以裁定駁回云云，惟已為原告否認，主張：繼承人提出限
    定繼承之抗辯時，法院應於繼承財產限度內為給付之判決等
    語。按繼承人得限定以因繼承所得之遺產，償還被繼承人之
    債務。民法第1154條第1 項定有明文。是限定繼承之繼承人
    ，仍應繼承被繼承人之債務全額，僅以因繼承所得之遺產為
    限度，負償還責任，即限定繼承人非無債務，僅其責任有限
    而已。限定繼承之債權人，得就債權全額為裁判上及裁判外
    一切請求。惟債權人起訴請求，繼承人如提出限定繼承之抗
    辯時，法院應為保留的給付（於繼承財產限度內為給付）之
    判決（最高法院86年度台上字第258 號判決參照）。雖依民
    法第1158條規定，繼承人於同法第1157條公告期限內，不得
    對於被繼承人之任何債權人償還債務，惟揆其立法意旨，僅
    在使繼承債權人公平受償而已，非謂債權人不得起訴行使權
    利。並參酌同法第1162條規定，未於同法第1157條所定之公
    示催告期限內報明其債權，而又為繼承人所不知之債權人，
    僅得就賸餘遺產，行使其權利，則限定繼承之繼承人縱已依
    同法第1159條規定，依已報明之債權數額比例以遺產分別償
    還已報明之債權人，惟遺產如仍有賸餘，不論已報明或未報
    明之債權人，自更可對限定繼承之繼承人起訴請求，僅法院
    應為於繼承人繼承財產之限度內為給付之判決，至於繼承人
    之前已以部分遺產按已報明之債權額比例償還其他債權人之
    行為是否有效及其償還數額之當否，要屬起訴之債權人對繼
    承人獲得勝訴判決後，應如何對繼承人聲請強制執行遺產及
    其範圍之問題，尚不得謂繼承人呈報限定繼承並將其遺產部
    分清償被繼承人之債權人後，債權人即無起訴行使權利之利
    益。經查被告為蔡錦輝之繼承人，並已向本院呈報限定繼承
    ，經本院以92年度繼字第528 號裁定准予公示催告，被告並
    委託呂理胡作成系爭遺產分配表，將蔡錦輝之遺產分配予蔡
    錦輝之債權人，呂理胡並先後發函通知原告陳報其對蔡錦輝
    之債權、核對債權及陳報其受領分配款之銀行帳戶，嗣呂理
    胡並依原告陳報之債權額690,806 元，保留原告可受分配金
    額91,950元，並於94年11月3 日發函通知原告領取等情，固
    經兩造自承屬實，惟蔡錦輝之遺產餘額1,595,495 元及利息
    239,541 元，除由呂理胡依系爭遺產分配表為分配外，尚保
    留50,000元作為呂理胡辦理分配清償之郵寄往來費用，目前
    還剩多少並不曉得乙節，業據證人呂理胡結證在卷（見本院
    95年3 月13日言詞辯論筆錄），且有被告提出之系爭遺產分
    配表1 件在卷可稽，並均為兩造所不爭執，被告訴訟代理人
    並自承︰該保留作為郵寄費用的50,000元，目前剩多少要問
    呂理胡，呂理胡之前有跟被告表示最後還剩多少，還要再做
    第二次分配予蔡錦輝之債權人等語（見本院95年4 月19日言
    詞辯論筆錄），足見蔡錦輝之遺產仍有賸餘，並非已全部分
    配予蔡錦輝之債權人，參照前開說明，則受被告委託之呂理
    胡雖已依原告報明之債權額所佔蔡錦輝全體債權人之債權額
    比例，保留91,950元為原告之受分配款，原告仍有對被告起
    訴請求行使權利之利益，僅被告應於繼承財產之限度內負償
    還責任而已。至原告另主張：系爭遺產分配表及蔡錦輝喪葬
    費支付明細表中，關於塔位、訃聞、香庫錢、紙錢、毛巾、
    花圈、花籃、啤酒塔與支付佑福禮儀公司部分重複列計，且
    支付大溪妙法寺自由樂捐120,000 元，應不得優先清償等語
    ，及被告抗辯：原告僅得就伊所保留原告應得之分配款91,9
    50元取償，且蔡錦輝之喪葬費應可優先清償等語，則均屬原
    告取得本件勝訴判決後，應如何對被告聲請強制執行蔡錦輝
    遺產及其範圍之認定問題，既均不足以排除原告起訴請求被
    告給付之利益，自非本件需審酌之點。是被告以伊已向本院
    呈報限定繼承，且已完成公示催告程序，委託呂理胡依系爭
    遺產分配表分配蔡錦輝遺產予蔡錦輝之債權人，並保留原告
    應得之分配款91,950元為由，辯稱︰原告之起訴欠缺權利保
    護要件，應以裁定駁回云云，要無可採，原告主張應於被告
    繼承財產之限度內為給付之判決，要屬有據。
伍、次按消費借貸契約，借用人應於約定期限內，返還與借用物
    種類、品質、數量相同之物。又遲延之債務，以支付金錢為
    標的者，債權人得請求依法定利率計算之遲延利息，但約定
    利率較高者，仍從其約定利率。民法第478 條前段、第233
    條第1 項分別定有明文。經查蔡錦輝既積欠原告系爭借款本
    金605,388 元，及自92年7 月17日起至清償日止，按週年利
    率10％計算之利息，暨自同年8 月17日起至清償日止，逾期
    6 個月以內者，按上開利率10％，逾期超過6 個月者，按上
    開利率20％計算之違約金，而被告為蔡錦輝之限定繼承人，
    自應於繼承財產之限度內負清償之責。從而原告依消費借貸
    及繼承之法律關係，起訴請求被告於繼承蔡錦輝遺產限度內
    ，給付如主文第1 項所示之本金、利息及違約金部分，為有
    理由，應予准許，其逾此範圍之請求，為無理由，不應准許
    。
據上論結，本件原告之訴為一部有理由，一部無理由，依民事訴
訟法第79條，判決如主文。
中    華    民    國    95    年    5     月    3     日
                  民事第三庭    法  官  林雯娟
以上正本係照原本作成
如對本判決上訴，須於判決送達後20日內向本院提出上訴狀
中    華    民    國    95    年    4     月    21    日
                            書記官  簡維萍


司法院資訊處製作；財團法人民間司法改革基金會備份。
